【裁判字號】    98,交聲,1025
【裁判日期】    980914
【裁判案由】    違反道路交通管理處罰條例聲明異議
【裁判全文】
臺灣士林地方法院交通事件裁定        98年度交聲字第1024號
                                    98年度交聲字第1025號
原處分機關  臺北市交通事件裁決所
異  議  人
即受處分人  甲○○
上列異議人因違反道路交通管理處罰條例案件，對於臺北市交通
事件裁決所民國98年7 月24日所為之處分（北市裁申字第裁22-A
EX864212號、第裁22-AEX864213號）不服，聲明異議，本院裁定
如下:
    主  文
原處分關於甲○○不依標誌、標線號誌指示，處罰鍰新臺幣陸佰
元，並記違規點數壹點部分撤銷。
上開撤銷部分，發回臺北市交通事件裁決所。
其餘異議駁回。
    理  由
一、按汽車駕駛人轉彎時，有下列情形之一者，處新臺幣（下同
    ）600 元以上1,800 元以下罰鍰：二、不依標誌、標線、號
    誌指示；又汽車駕駛人，駕駛汽車有違反本條例之行為，經
    交通勤務警察或依法令執行交通稽查任務人員制止時，不聽
    制止或拒絕停車接受稽查而逃逸者，除按各該條規定處罰外
    ，處3,000 元以上6,000 元以下罰鍰，道路交通管理處罰條
    例第48條第1 項第2 款、第60條第1 項分別定有明文。且汽
    車駕駛人，有違反道路交通管理處罰條例第48條、第60條第
    1 項之情形者，除依原條款處罰鍰外，各記違規點數1 點，
    復為道路交通管理處罰條例第63條第1 項第1 款所明定。
二、原處分意旨略以：異議人甲○○於民國98年5 月16日晚間7
    時40分許，騎乘其所有車牌號碼CY8-068 號重型機車，行經
    臺北市○○路、忠孝東路5 段20巷路口，經警舉發其有「違
    反禁止左轉標誌左轉」、「違反處罰條例之行為，拒絕停車
    接受稽查而逃逸」之違規，爰依道路交通管理處罰條例第48
    條第1 項第2 款、第63條第1 項第1 款等規定，處罰鍰共3,
    600 元，並依同條例第63條第1 項第1 款記違規點數共2 點
    。
三、異議意旨略以：經查詢上開地點，伊無往此行駛，亦未見任
    何臨檢，請警方提出照片證明上開違規事實；又紅單時間為
    晚間7 時40分，天色已灰暗，警方是否登記錯誤，爰依法聲
    明異議云云。
四、經查：
  (一)違反處罰條例之行為，拒絕停車接受稽查而逃逸部分：
  1.證人即查獲本件違規之臺北市政府警察局三張犁派出所員警
    陳金源到庭證稱：當時伊位於新光三越A8館前方值交通勤務
    ，伊見1 名身著白色上衣及黑色長褲之民眾，騎乘車號CY8-
    068 號重型機車，為1 部光陽銀色打檔車，由忠孝東路5段
    20巷設有禁止左轉標誌處，違規左轉至松高路，並直接切到
    最內線車道，伊當時身穿反光衣，有吹哨子，並用指揮棒做
    出手勢，請異議人靠邊停車，當時異議人應可看到伊，因伊
    之前已攔好幾輛車，他們都有停下來；當時天色有點暗，但
    因新光三越有路燈，故伊所見相當清楚，且因異議人轉到內
    線車道，伊特地走出去看，連車號、顏色、車型都有看到，
    伊攔異議人不停，就衝出去看其車號，伊沒有看錯，惟因違
    規發生於瞬息之間，伊來不及照相取締，僅能以目視記特徵
    等語（見本院卷第17頁至第19頁），並有證人所繪之現場圖
    1 紙在卷可憑（見本院卷第20頁），經核證人陳金源係就案
    發當日親身經歷之舉發經過作證，所證內容，就其目擊異議
    人違規情節及舉發經過敘述詳確，顯非一般憑空捏造證詞可
    擬，且證人與異議人原不相識，兩人間並無怨恨仇隙，故證
    人要無設詞誣陷駕駛人違規，進而招致偽證重罪之可能及必
    要，復參以異議人之機車顏色、車型確與證人所述相符，亦
    有車號查詢重型機車車籍1 紙在卷可憑（見本院卷第23頁）
    ，是證人所證異議人拒絕停車接受稽查而逃逸之事實，應屬
    可信。
  2.至異議人所辯於違規時點並未經過該處，且警方應提出證據
    證明云云，然異議人確有拒絕停車接受稽查而逃逸等情，業
    如前述，且按道路交通管理處罰條例第85條第1 項明定：「
    按本條例之處罰，受舉發違反道路交通管理事件之受處罰人
    ，認為受舉發之違規行為應歸責他人者，應於舉發違反道路
    交通管理事件通知單應到案日期前，檢附相關證據及應歸責
    人相關證明文件，向處罰機關告知應歸責人，處罰機關應即
    另行通知應歸責人到案依法處理。逾期未依規定辦理者，仍
    依本條例各該違反條款規定處罰」，上開逕行舉發違規之交
    通事件，如汽車所有人未到案或到案後未能告知應歸責之人
    者，處罰機關得逕行處罰汽車所有人之規定，係立法機關斟
    酌違規駕駛人之違法程度、裁罰迅速經濟性、蒐證成本之考
    量（如採證過程中可能增加交通事故之風險或若皆需由交警
    攔下所需之人力、物力成本）及汽車所有人通常多為車輛之
    使用人，如對其科以適度之舉證責任應無不妥等因素，因而
    將反證之責任轉嫁予汽車所有人，以證明其非應歸責之真正
    違規駕駛人，而兼採可歸責及轉嫁罰主義。易言之，被舉發
    之汽車所有人如未能於限期內檢附應歸責人之證明文件者，
    不論汽車所有人是否為應歸責之違規行為人，均得以之為處
    罰對象。是異議人如主張本件違規應歸責於他人之事實，自
    應由異議人負舉證責任，然異議人並未依上揭道路交通管理
    處罰條例第85條第1 項前段規定，檢附相關證據及應歸責人
    相關證明文件，向處罰機關告知應歸責人，依同條第1 項後
    段規定，仍應依相關規定處罰系爭機車所有人即異議人；其
    次，異議人辯稱本件應由警方提出證據云云，查本件異議人
    拒絕停車接受稽查而逃逸，屬動態行為，事出突然，苛求舉
    發員警須拍照或錄影存證，為不可能之事，且該等違規事實
    由人之感官即可充分判定，非必以科學儀器始能偵測得知，
    是本件雖無採證照片或其他證據，然既經舉發員警到庭具結
    作證，本院自得以證人可信之證詞據為認定違規事實之依據
    ，前已述明，是異議人上開所辯，均無足採。
  (二)不依標誌、標線號誌指示部分：
  1.按汽車駕駛人之行為有下列情形之一，當場不能或不宜攔截
    製單舉發者，得逕行舉發：一、闖紅燈或平交道。二、搶越
    行人穿越道。三、在道路收費停車處所停車，不依規定繳費
    。四、不服指揮稽查而逃逸，或聞消防車、救護車、警備車
    、工程救險車之警號不立即避讓。五、違規停車或搶越行人
    穿越道，經各級學校交通服務隊現場導護人員簽證檢舉。六
    、行經設有收費站、地磅之道路，不依規定停車繳費或過磅
    。七、經以科學儀器取得證據資料證明其行為違規。前項第
    七款之科學儀器應採固定式，並定期於網站公布其設置地點
    。但汽車駕駛人之行為屬下列情形之一者，不在此限：一、
    蛇行、危險方式駕車或二輛以上之汽車競駛或競技。二、行
    駛路肩。三、違規超車。四、違規停車而駕駛人不在場。五
    、未依規定行駛車道。六、未依規定變換車道。七、未保持
    安全距離。八、跨越禁止變換車道線或槽化線。九、行車速
    度超過規定之最高速限或低於規定之最低速限。十、汽車駕
    駛人或乘客未依規定繫安全帶。十一、汽車駕駛人或附載座
    人未依規定戴安全帽，道路交通管理處罰條例第7 條之2 第
    1 項、第2 項定有明文。是以交通違規行為，除有上述列舉
    之情形，或其他違規行為經以科學儀器取得證據資料，不得
    為逕行舉發。該條立法意旨，固乃係立法者對於該條第1 項
    第1 款至第6 款所定特定之道路違規行為，因考量其發生往
    往係在瞬間或係由交通勤務警察執行勤務時，恰巧目睹之違
    規情事，事實上不便立刻以攝影、錄影器材取證之情形所在
    多有，且該等違規事實由人之感官即可充分判定，非必以科
    學儀器始能偵測得知；又如超速、或酒醉駕車等人之感官不
    當然即可判定之違規行為，或其他非屬上開列舉範圍內之違
    規行為，乃規定於同條第1 項第7 款需科學儀器採證始能逕
    行舉發，以保障舉發行為之正確性及憑信性。是以如非道路
    交通管理處罰條例第7 條之2 第1 項第1 款至第6 款所列舉
    之情形，又無同條項第7 款所列之以科學儀器所取得之證據
    資料，尚不得逕行舉發之。
  2.經查，本件異議人不依標誌、標線號誌指示部分，固經證人
    陳金源到庭證述違規情節屬實，業如前述，然本件舉發通知
    單係「逕行」舉發，惟此一違規事實並非道路交通管理處罰
    條例第7 條之2 第1 項第1 款至第6 款所列舉得逕行舉發情
    形之一，且並未附具採證照片或其他經以科學儀器取得之證
    據資料證明異議人有上開違規行為，顯與前開逕行舉發之要
    件不合，故員警以逕行舉發方式製單通知異議人，於法即有
    未合，原處分機關未予詳查，即據以裁罰，尚有未洽。異議
    人以前詞為由，向本院提出異議，雖無理由，惟原處分既有
    如上之瑕疵，自應予以撤銷，並發回原處分機關另為適法之
    處理。
五、綜上所述，原處分機關以異議人有「違反處罰條例之行為，
    拒絕停車接受稽查而逃逸」之事實，依據道路交通管理處罰
    條例第60條第1 項、第63條第1 項第1款 之規定，裁處罰鍰
    3,000 元，並記違規點數1 點，其認事用法並無違誤，裁罰
    亦無不當裁處之部分，異議人此部分之異議，為無理由，應
    予駁回；至原處分機關就不依標誌、標線號誌指示部分，裁
    處異議人罰鍰600 元、並記違規點數1 點部分，核與逕行舉
    發之規定不符，應由本院撤銷該部分之原處分，發回原處分
    機關另為適法之處理。
據上論斷，應依道路交通案件處理辦法第19條，裁定如主文。
中    華    民    國    98    年    9     月    14    日
                        交通法庭法  官  劉育琳
以上正本證明與原本無異。
如不服本裁定應於裁定送達後 5日內向本院提出抗告狀。
                                書記官  朱宮瑩
中    華    民    國    98    年    9     月    14    日


司法院資訊處製作；財團法人民間司法改革基金會備份。
